臺北高等行政法院判決　　　　　　　　　　　　　　　九十年度訴字第三四八八號
　　　　　　　　　　　　　　　.
　　原　　　告　甲○○
　　送達代收人　乙○○
　　被　　　告　勞工保險局
　　代　表　人　廖碧英總經理.
　　訴訟代理人　丙○○
　　　　　　　　丁○○
右當事人間因勞保事件，原告不服行政院勞工委員會中華民國九十年四月十三日台八
十九勞訴字第○二八八七八號訴願決定，提起行政訴訟，本院判決如左：
　　主  文
原告之訴駁回。
訴訟費用由原告負擔。
　　事  實
一、事實概要：緣原告以其離職退保後罹塵肺症，於民國八十八年九月二十七日檢送
    財團法人宏恩綜合醫院八十八年八月二十三日開具之勞工保險殘廢診斷書、塵肺
    症診斷書及其胸部Ｘ光片，向被告申請殘廢給付，並經被告函請複檢，原告補送
    財團法人國泰綜合醫院複檢後八十九年一月七日開具之肺量計測驗報告單，案經
    被告於八十九年二月二十二日以原告殘廢程度未符合勞工保險殘廢給付標準，所
    請應不予給付而不准原告申請。原告不服，申請審議，經審定駁回，提起訴願，
    亦遭駁回，遂向本院提起行政訴訟。
二、兩造聲明（原告未到庭辯論，據其所提書狀所載陳述）
  (一)原告聲明：訴願決定、審議審定及原處分均撤銷；被告應為原告殘廢等級為四十
    七項第七等級之處分。（原告之起訴狀未為訴之聲明之陳述，然依訴狀內容之真
    意應屬如此）。
  (二)被告聲明：
    1.駁回原告之訴。
    2.訴訟費用由原告負擔。
三、兩造之爭點：
  (一)行政院勞工委員會補充增列「勞工保險塵肺症障害等級肺功能損失程度審定標準
    」，是否牴觸勞工保險條例第五十三條附表二「勞工保險殘廢給付標準表」關於
    胸腹部臟器障害規定？
  (二)被告就塵肺症案件聘請專科醫師提供專業意見，有無不當？
  (一)原告主張之理由：
    1.勞工保險塵肺症審定準則二規定塵肺症症度區分基準為第一症度至第四症度，
      依此區分，而被審定為第二症度以上者，稱為勞工保險職業病。則既經審定為
      第二症度以上，即屬認定為勞工保險職業病，被告自應理賠。
    2.被告主張現行塵肺症之理賠，依照行政院勞工委員會八十八年八月四日台八八
      勞保三字第００三三二０九號函示，目前皆以肺功能指數做為審核依據的標準
      ，因而原告雖有Ｘ光陰影，但按肺功能基本係數審定，並未能達到標準，故不
      予給付等語，核與前述第二症度以上被審定為勞工保險職業病之基準不符。
    3.依勞保法令及勞保殘廢標準表，對於審核塵肺症之定義已解釋明確：在胸腹部
      臟器對於「塵肺症」障害等級之審定，塵肺症障害亦應照前述「胸腹部臟器障
      害等級審定」之原則，審定其等級。又「胸腹部臟器障害等級之審定」，係指
      胸腹部臟機能遺存障害，須將症狀綜合衡量，永久喪失勞動能力與影響其日常
      生活活動之狀況及需他人扶助之情形，比照精神、神經障害等級，審定基本原
      則，綜合審定其等級。在被告尚未依行政院台八十八年四月函實施前，在八十
      八年三月以前所申請的，全部皆以胸腹部臟器障害審定原則來審理塵肺症案件
      ，意即在八十八年四月至八十八年八月四日函示前及其後全部都依八十八年八
      月四日函改以肺功能指數作為審核依據的標準，違反雙重理賠標準。
    4.再則行政院勞工委員會八十八年八月四日台八八勞保三字第００三三二０九號
      函示，亦應予在八十八年八月四日後方可正式實施，被告於八十八年三月後，
      就以肺功能為審核塵肺症的依據，亦有未當。
    5.行政院勞工委員會八十八年八月四日台八八勞保三字第００三三二０九號函示
      ，乃是該會之行政命令，怎可更改立法院通過勞保訂定的法律規定。被告主張
      其有權利依勞工保險條例施行細則第八十條規定：「本條例第五十五條及勞工
      保險殘廢給付標準表未規定之事實，．．得由中央主管機關補充規定」，但顯
      然被告濫引用法規，前已提及有關塵肺症審核標準應按照胸腹部臟器障害比照
      精神、神經障害審定等級，而且在八十八年三月前所有被保險人均應用此標準
      的情況下，怎可擅意以行政命令更改法律。
    6.塵肺症之檢查，係先對被保險人胸部Ｘ光照射後，檢查被保險人肺部有無陰影
      存在，而後才對肺功能加以測試，且根據醫生的說法：視Ｘ光有無塵肺症的陰
      影存在是最正確的，因為Ｘ光片不可能作弊，而肺功能測試有可能作弊，原告
      肺功能吹氣時吹大、吹小或其至生病、輕則感冒咳嗽、喉嚨痛均也會影響肺功
      能指數。
    7.因此原告認為理賠不應有雙重理賠標準，而依據胸腹部障害等級審核之規定足
      可顯見殘表中之第四四、四五、四六項胸部Ｘ光陰影極度障害，肺功能又極度
      異常，而終身無法從事任何工作，自當合理請求一等二等三等殘廢給付，而胸
      部存有陰影且肺功能也同時異常終身只能從事輕便工作著，自當符合殘表第四
      十七項第七等級四四０日才是。又Ｘ光屬二度、三度、四度症者，雖屬肺功能
      正常，但Ｘ光片有症度陰影存在，自屬於殘表第五十二項胸腹部臟器遺存障害
      。原告罹患塵肺症，經宏恩及國泰醫院診斷屬第二症度，肺功能指數亦異常，
      且只能從事輕便工作，自屬符合第四十七項第七等級無誤。
  (二)被告主張之理由：
    1.依勞工保險條例第五十四條規定：「被保險人因職業傷害或罹患職業病，經治
      療終止後，如身體遺存障害適合殘廢給付標準表規定之項目，並經保險人自設
      或特約醫院診斷為永久殘廢者，依同表規定之殘廢等級及給付標準，增給百分
      之五十，一次請領殘廢補償費。」又依勞工保險殘廢給付標準表之胸腹部臟器
      障害系列附註二規定胸腹部臟器障害等級之審定：胸腹部臟器機能遺存障害，
      須將症狀綜合衡量，永久喪失勞動能力與影響其日常生活活動或社會生活活動
      之狀況及需他人扶助之情形，比照精神、神經障害等級審定基本原則，綜合審
      定其等級。附註四規定「塵肺症」障害等級之審定：塵肺症障害亦應按照前述
      「胸腹部臟器障害」等級審定之原則，審定其等級。其中「胸腹部臟器機能遺
      存顯著障害，終身祇能從事輕便工作者」係屬第四十七障害項目第七殘廢等級
      ，給付四四０日，「胸腹部臟器遺存障害者」係屬第五十二障害項目第十二殘
      廢等級，給付一００日。附註六規定：「胸腹部臟器遺存障害者」係指胸腹部
      遺存機能障害，致工作上確有明顯之阻害而由醫學上可予證明者。及同條例施
      行細則第八十條規定：「本條例第五十五條及勞工保險殘廢給付標準表未規定
      之事項，得由中央主管機關補充之。」復依行政院勞工委員會八十八年八月四
      日台八八勞保三字第○○三三二○九號函補充、增列「勞工保險塵肺症障害等
      級肺功能損失程度審定標準」附註規定：「塵肺症診斷第二症度以上者，塵肺
      症肺功能損失程度依下列標準審定：符合FVC：六十─七十九％、FE V1：六十
      ─七十九％、FEV1/FVC：六十─七十四％、DLCO：六十─七十九％、VO2MAX：
      二十─二十五MIL/KG.MIN，按勞工保險殘廢給付標準第五十二障害項目胸腹部
      臟器遺存障害者，給付第十二殘廢等級‧‧」。
    2.本件原告以其離職退保後罹患塵肺症申請職業病殘廢給付，並檢送財團法人宏
      恩綜合醫院八十八年八月二十三日開具之勞工保險殘廢診斷書、塵肺症診斷書
      及其胸部Ｘ光片，被告依勞工保險條例第五十六條規定，請其複檢，原告復檢
      具財團法人國泰綜合醫院肺功能檢查報告，被告審查以原告肺功能檢查結果未
      達勞工保險塵肺症審定準則之職業病給付標準，應不給付。原告不服申請審議
      ，經勞工保險監理委員會審定駁回，原告復提訴願亦經駁回在案。
    3.原告雖訴稱，其肺功能異常係屬第四十七項第七等級殘廢云云，惟查原告肺功
      能測試之數據為FVC：八十七‧九％、FEV1：八十七‧二％、FEV1/FVC ：八十
      四‧一％，不符「勞工保險塵肺症障害等級肺功能損失程度審定標準」之規定
      ，且據被告及勞工保險監理委員會專業醫師審查均認，依原告胸部Ｘ光片及肺
      功能測試，原告不符合給付標準。復依前開法令規定，塵肺症障害等級之審定
      ，應按照「胸腹部臟器障害」等級審定之原則而審定，並須依各種檢查方式檢
      定。症度之區分基準，祗係塵肺症審定為職業病之基準，故規定被審定為第二
      症度以上者，始為勞工保險職業病，其殘廢給付之等級及標準，仍須依上開綜
      合審定原則並就肺功能損失程度之臨床症狀而審定之。故雖同為塵肺症患者，
      惟因塵肺症分布密度、塵肺症度及心肺功能檢查結果等均不同，給付等級自有
      差異。
　　理  由
甲、程序方面：
    原告經合法通知無正當理由未於言詞辯論期日到場，核無行政訴訟法第二百十八
    條，民事訴訟法第三百八十六條各款所列情形，爰依被告聲請，由其一造辯論而
    為判決；又原告起訴後，被告代表人郭芳煜已於九十年九月十日變更為廖碧英，
    玆據廖碧英具狀聲明承受訴訟，核無不合，應予准許，均先明。
乙、實體方面：
一、按「被保險人因職業傷害或罹患職業病，經治療終止後，如身體遺存障害，適
    合殘廢給付標準表規定之項目，並經保險人自設或特約醫院診斷為永久殘廢者，
    依同表規定之殘廢等級及給付標準，增給百分之五十，一次請領殘廢補償費。被
    保險人領取職業傷病給付期滿，尚未痊癒，如身體遺存障害，適合殘廢給付標準
    表規定之項目，並經保險人自設或特約醫院診斷為永不能復原者，得比照前項規
    定辦理。」勞工保險條例第五十四條定有明文。又依勞工保險殘廢給付標準表胸
    腹部臟器障害系列附註二規定，胸腹部臟器障害等級之審定：胸腹部臟器機能遺
    存障害，須將症狀綜合衡量，永久喪失勞動能力與影響其日常生活活動或社會生
    活活動之狀況及需他人扶助之情形，比照精神、神經障害等級審定基本原則，綜
    合審定其等級。附註四規定，「塵肺症」障害等級之審定：塵肺症障害亦應按照
    前述「胸腹部臟器障害」等級審定之原則，審定其等級。其中「胸腹部臟器機能
    遺存顯著障害，終身祇能從事輕便工作者。」係屬第四十七障害項目第七殘廢等
    級，給付標準四四０日；「胸腹部臟器遺存障害者」係屬第五十二障害項目第十
    二殘廢等級，給付標準一００日。附註六規定：「胸腹部臟器遺存障害者」係指
    胸腹部遺存機能障害，致工作上確有明顯之阻害而由醫學上可予證明者，如膀胱
    括約肌變化所致之尿失禁或肛門括約肌不全（因斷裂等）所致之大便失禁者，適
    用第五十二項第十二級：：：。再依同條例第三十四條附表即勞工保險職業病種
    類表中第八類第一項之職業病名稱為塵肺症，該表之備註一勞工保險塵肺症審定
    準則，另以表定之。二粉塵作業範圍及塵肺症合併症之範圍，由中央主管機關訂
    之。另依勞工保險塵肺症審定準則規定：「一：：：二塵肺症症度區分基準：（
    從事粉塵作業之被保險人，依其塵肺檢定檢查之結果，依左表所列區分為第一症
    度至第四症度，依此區分，被審定為第二症度以上者，為勞工保險職業病）。：
    ：三勞工保險塵肺症之檢定，依左列各項檢查之施行審定之：(一)Ｘ光攝影檢查（
    全胸部直接或特殊攝影者）。(二)粉塵作業經歷調查。(三)胸部臨床檢查。(四)結核精
    密檢查：：(五)心肺功能檢查：：(六)其他檢查：：。」復依八十八年五月七日台八
    十八勞保二字第○二○五○五號函補充、增列勞工保險殘廢給付項目，附表二「
    勞工保險塵肺症障害等級肺功能損失程度審定標準」附註規定，塵肺症診斷第二
    症度以上者，塵肺症功能損失程度依下列標準審定，符合FVC：六十─七十九％
    、FEV1：六十─七十九％、FEV1/ FVC：六十─七十四％、DLCO：六十─七十九
    ％、VO2MAX：二十─二十五ML/KG.MIN，按勞工保險殘廢給付標準第五十二項「
    胸腹部臟器遺存障害者。」發給第十二等級給付；符合FVC：五十一─五十九％
    、FEV1：四十一─五十九％、FEV1/FVC：五十一─五十九％、DLCO：四十一─五
    十九％、VO2MAX：十五─二十ML/KG.MIN，按勞工保險殘廢給付標準表第四十七
    項「胸腹部臟器機能遺存顯著障害，終身祇能從事輕便工作者。」發給第七級給
    付；符合FVC：四十一─五十％、FEV1：三十一─四十％、FEV1/FVC：四十一─
    五十％、DLCO：三十一─四十％，按勞工保險殘廢給付標準表第四十六項「胸腹
    部臟器機能遺存顯著障害，終身不能從事工作者。」發給第三等級給付。：：：
    註：1.FEV1：第一秒分時肺活量。2.FVC：用力肺活量。3.DLCO：氣體交換，肺
    瀰散功能。4.VO2MAX：最高耗氧量。5.上開標準參考美國醫學會、美國胸腔醫學
    會肺部障害分類及我國內政部殘障鑑定手冊。6.塵肺症必需Ｘ光確認為第二症度
    以上者，可依肺功能標準確實描述臨床症狀並註明符合殘廢給付之等級。至行政
    院勞工委員會八十八年八月四日台八十八勞保三字第００三三二０九號函僅就前
    揭行政院勞工委員會八十八年五月七日台八八勞保二字第０二０五０五號函補充
    之標準表酌作文字調整，將原標準表之「塵肺症症度診斷為第二症度以上者」從
    第五十二項障害項目一欄調至附註欄，以杜疑義，二者實質內容未有差異。
二、本件原告已離職退保後，於八十八年九月二十七日檢送財團法人宏恩綜合醫院八
    十八年八月二十三日開具之勞工保險殘廢診斷書、塵肺症診斷書及其胸部Ｘ光片
    ，向被告申請殘廢給付，該勞工保險殘廢診斷書及塵肺症診斷書、肺功能報告載
    略以．．患者罹有塵肺症，終身僅能從事輕便工作，肺功能檢查結果ＦＶＣ：七
    十四％，ＦＥＶ１：八十九﹒一％，，ＦＥＶ１／ＦＶＣ：八四﹒一％。經原告
    重作肺功能測試，補送財團法人國泰綜合醫院八十九年一月十日開具之複檢之肺
    量計測驗報告單載明，僅能從事輕便工作，肺功能檢查結果ＦＶＣ：八十七．九
    ％，ＦＥＶ１：八十七﹒二％，，ＦＥＶ１／ＦＶＣ：八四﹒一％，有上開診斷
    書附卷可憑。被告以原告肺功能未符合給付規定，否准其請求職業病殘廢給付，
    原告雖主張其經醫師鑑定為塵肺症，同時肺功能異常，只能從事輕便工作者，自
    當符合第四十七項第七等級四四０日殘廢云云。
三、本件爭點應為(一)行政院勞工委員會補充增列「勞工保險塵肺症障害等級肺功能損
    失程度審定標準」，是否牴觸勞工保險條例第五十三條附表二「勞工保險殘廢給
    付標準表」關於胸腹部臟器障害規定？(二)被告就塵肺症案件聘請專科醫師提供專
    業意見，有無不當？並分述如下：
    (一)行政院勞工委員會「補充增列勞工保險塵肺症障害等級肺功能損失程度審定標
      準」是否牴觸勞工保險條例第五十三條附表二「勞工保險殘廢給付標準表」關
      於胸腹部臟器障害規定？
      1.經查，依勞工保險條例第十九條第一項之規定，被保險人或其受益人，於保
        險效力開始後，停止前發生保險事故者，得依本條例規定，請領保險給付。
        而職業病殘廢給付保險事故之日，依勞工保險條例第五十四條規定，係被保
        險人治療終止審定成殘或領取職業傷病給付期滿，經診斷為永久不能復原之
        日。原告係塵肺症殘廢給付之被保險人，其審定成殘之日期均在其退保之後
        ，揆諸首揭勞工保險條例第十九條第一項規定，原屬退保後之事故，不得請
        領保險給付。至被保險人如於退保後繼續工作再加入職災保險，於發生職業
        災害時自得基於職災保險被保險人之身分請領職災保險給付，此與退保後塵
        肺症之殘廢給付尚有差異。以勞工保險條例第十九條第一項規定或殘廢給付
        之性質而論，被保險人退保後均不得領取是項殘廢給付。惟行政院勞工委員
        會為強化對勞工之保障，特別以八十七年十一月五日台八十七勞保三字第０
        五０二０七號函頒布「勞保被保險人離職退保後經診斷確定罹有職業病者請
        領職業災害保險給付作業處理原則」，規定被保險人因保險期間罹患疾病，
        於離職退保後經診斷確定為職業病者，得請領職業災害保險殘廢給付之相關
        規定，既屬本不應領取之項目，宜於不牴觸勞工保險條例第五十三條附表二
        審定原則之規範目的下，具體審慎認定，始符放寬得申領之目的。
      2.勞工保險條例第七十七條規定：「本條例施行細則，由中央主管機關擬訂，
        報請行政院核定之。」；再按勞工保險條例施行細則第八十條規定：「本條
        例第五十五條及勞工保險殘廢給付標準表未規定之事項，得由中央主管機關
        補充規定之。」故有關勞工保險殘廢給付標準表未規定之事項，基於法令之
        授權，自得由中央主管機關即行政院勞工委員會補充規定之。行政院勞工委
        員會八十八年五月七日台八十八勞保二字第０二０五０五號函「補充、增列
        勞工保險殘廢給付項目」，其中附表二「勞工保險塵肺症障害等級肺功能損
        失程度審定標準」附註之具體審核標準，適用於個案之結果，如符合勞工保
        險條例第五十三條附表二「勞工保險殘廢給付標準表」關於塵肺症按照胸腹
        部臟器障害等級審定原則之規範目的時，自不生牴觸問題。至行政院勞工委
        員會八十八年八月四日台八十八勞保三字第００三三二０九號函僅就前揭行
        政院勞工委員會八十八年五月七日台八八勞保二字第０二０五０五號函補充
        之標準表酌作文字調整，將原標準表之「塵肺症症度診斷為第二症度以上者
        」從第五十二項障害項目一欄調至附註欄，以杜疑義，二者實質內容未有差
        異。原告主張上開二函係行政命令，限制人民之權利，違反司法院釋字第三
        六七號解釋理由及牴觸憲法第七條、中央法規標準法第五條、第六條等規定
        及保險給付一致公平之原則等語，不足採取。
  　(二)被告就塵肺症案件聘請專科醫師提供專業意見，有無不當？
      1.按勞工保險局組織條例於八十四年十一月八日經總統華總（一）義字第八七
        五五號令制定公布，其中第十一條第二項規定：「本局得視業務需要聘用兼
        任醫師十二人至二十人及財務專業人員五人至十人。」勞工保險職業病殘廢
        給付僅係針對該職業病所造成之身體障害為補償，是被保險人如有因其他非
        該職業病導致之身體障害，於審核時自當予以排除，塵肺症係職業病，其殘
        廢給付亦應依前開原則審查。塵肺症殘廢給付，須就被保險人所檢送之殘廢
        診斷書、塵肺症診斷書及胸部Ｘ光片綜合研判審查，前開資料之判讀涉及高
        度之醫學專業知識，被告之人員既非專業人士，如無借重專科醫師提供醫學
        專業知識，勢難行使審核之職權，是被告依上開規定聘用專業醫師提供意見
        俾利審查，原為此類案件必然之需求，自有其法律之依據，並無不當。
      2.查原告係離職退保後再請領殘廢給付，其請領時如依所檢送資料顯示有因身
        體機能自然退化或其他非塵肺症之病變導致之身體障害例如：肺結核、肺氣
        腫、肺炎、慢性支氣管炎、肺肋膜積水等，任何肺部感染所遺存之肺部病灶
        ，皆有可能影響肺功能，自應排除上開原因所致之障害，僅就塵肺症部分為
        給付。次查原告係二十七年七月三十一日出生，於八十八年八月二十三日開
        具診斷證明書時，已年逾六十一歲，如未曾罹塵肺症，依常情本僅「可從事
        輕便工作」，不可能再入礦坑從事採煤、運煤等粗重工作，其可從事輕便工
        作，應係年齡使然，難認與罹患塵肺症有相當因果關係。雖原告主張其經醫
        師鑑定為塵肺症，同時肺功能異常，宏恩綜合醫院開具之勞工保險殘廢診斷
        書認原告為「終身僅能從事輕便工作」者，惟據原告補送之前開財團法人國
        泰綜合醫院八十八年十一月八日開具之肺量計測驗報告單，原告肺功能檢查
        之數據為：ＦＶＣ：八十七．九％，ＦＥＶ１：八十七﹒二％，，ＦＥＶ１
        ／ＦＶＣ：八四﹒一％。被告依據原告提出之「勞工保險殘廢診斷書」「塵
        肺症診斷書」及Ｘ光片，交由特約專業醫師提供意見認：原告胸部Ｘ光片為
        第一型塵肺症，肺功能測試判定塵肺症第二症度，肺功能正常，不符合勞工
        保險殘廢給付標準表給付標準，有該醫師具名之審查意見表在原處分卷可稽
        。又依行政院勞工委員會八十八年八月四日台八十八勞保三字第○○三九二
        二三號函釋：被保險人故意不配合做肺功能檢查，致肺功能檢查報告不正確
        ，因不符保險給付申請要件，依勞工保險相關規定及勞工保險塵肺症審定準
        則應不予給付。且依醫理之見解，肺功能測試迭因測試前病人活動狀況及測
        試當時配合意願，是否盡力吐氣等影響測試結果，無法以肺功能測試數值為
        絕對客觀判斷給付標準，測試時如配合度欠佳則其各種測試數值落差極大，
        不宜以單一數值為給付依據，應就所測之肺功能數值，如達到標準時再綜合
        Ｘ光片、臨床表徵、有無併發症或影響肺功能之其他身體疾病狀況等，再由
        被告憑以綜合判斷塵肺症對原告造成之障害程度，認定合理之職業病給付等
        級。是被告核定原告不符殘廢給付標準，並無不合。至殘廢診斷書所載之殘
        廢程度，原為出具醫師之個人判斷意見，被告就原告之殘廢程度，原即得於
        職權範圍內依法認定事實，不受其他主觀判斷意見之拘束，此由勞工保險條
        例第二十八條、第五十六條及同條例施行細則第六十一條規定即明，被告依
        法認定事實，並無何違法之處。
四、綜上所述，被告否准原告所請職業病殘廢給付，並無不合，審議審定、訴願決定
    遞予維持亦無不當。原告徒執前詞聲請撤銷並請求應為原告殘廢等級為四十七項
    第七等級之處分，為無理由，應予駁回。
據上論結，原告之訴為無理由，爰依行政訴訟法第二百十八條、第九十八條第三項前
段，民事訴訟法第三百八十五條第一項前段，判決如主文。
中　　華　　民　　國　　九十一　　　年　　　　五　　　月　　　三十　　　日
                      臺 北 高 等 行 政 法 院   第 四 庭
                                         審 判 長 法  官　姜素娥
                                                  法  官　林文舟
                                                  法  官  陳國成
右為正本係照原本作成。
如不服本判決，應於送達後二十日內，向本院提出上訴狀並表明上訴理由，如於本判
決宣示後送達前提起上訴者，應於判決送達後二十日內補提上訴理由書（須按他造人
數附繕本）。
中　　華　　民　　國　　　九十一　　年　　　五　　　　月　　三十一　　　日
          　　　　　　　　　　　　　　    　      書記官  王英傑
